【裁判字號】    97,訴,307
【裁判日期】    980413
【裁判案由】    拆屋還地等
【裁判全文】
臺灣苗栗地方法院民事判決               97年度訴字第307號
原      告  戊○○
訴訟代理人  己○○
被      告  丙○○乙○○之承.
            甲○○乙○○之承.
                      號
兼  共  同  丁○○乙○○之承.
訴訟代理人
上列當事人間請求拆屋還地等事件，本院於民國98年3 月26日言
詞辯論終結，判決如下：
    主  文
原告之訴及假執行之聲請均駁回。
訴訟費用由原告負擔。
    事實及理由
一、按當事人死亡者，其繼承人不聲明承受訴訟時，法院得依職
    權以裁定命其續行訴訟，此觀民事訴訟法第168 條、第178
    條規定即明。本件被告乙○○於訴訟進行中之民國97年9 月
    12日死亡，其繼承人為丁○○、丙○○、甲○○，有繼承系
    統表、戶籍登記簿、戶籍謄本在卷可考（見卷第62至64、84
    至88頁），然未依法聲明承受訴訟，故本院依上揭規定於98
    年1 月5 日以裁定命渠等為乙○○之承受訴訟人續行訴訟，
    合先敘明。
二、原告起訴主張：
  (一)苗栗縣竹南鎮○○段186 地號土地（下稱系爭土地）為原告
    所有，乙○○前向原告承租系爭土地，約定租金為每年稻谷
    1,320 台斤折付為新臺幣計算，每年為1 期，租金於每年年
    底前支付，為不定期租賃關係。詎乙○○自90年起7 年未支
    付租金，原告於97年4 月14日去函催告，限於同年月22日前
    給付，乙○○仍未置理，故原告再以存證信函為終止租約之
    意思表示，乙○○於同年月24日收受，是原告與乙○○間之
    租賃關係已合法終止而消滅。又乙○○於系爭土地上建有門
    牌號碼：苗栗縣竹南鎮○○里○○路22號房屋（下稱系爭房
    屋）使用，另乙○○業於97年9 月12日死亡，被告丁○○、
    丙○○、甲○○為繼承人，原告自得請求被告3 人拆除系爭
    房屋、返還土地，並給付積欠之租金及至返還土地日為止之
    損害金。
  (二)對被告抗辯所為之陳述：
    本件租賃關係承租人係乙○○，並非被告丁○○，故乙○○
    受催告後，被告丁○○以其係承租人向邱足（原告外祖母
    ）匯交租金，遭拒收退回後，又以其係承租人匯交租金予原
    告，均非適法。並聲明：(1)被告應將系爭土地如附圖所示紅
    色部分面積61.32 平方公尺之地上物拆除，並將系爭土地全
    部返還原告。(2)被告應連帶給付原告新臺幣（下同）93,669
    元，及自起訴狀繕本送達之翌日起至清償日止，按週年利率
    百分之5 計算之利息，並自97年4 月25日起至上開土地返還
    之日止，按每年12,804元計算之損害金。(3)願供擔保，請准
    宣告假執行。
三、被告之抗辯：乙○○接到原告催繳之存證信函後，被告丁○○於97年4 月21日寄出存證信函併附90至96年7 年租金連同
    97、98年租金共115,236 元郵政匯票至邱足住處，邱足
    原於同年月22日簽收，但隔（23）日卻退回郵局拒收，惟以
    往乙○○及附近承租鄰居皆寄往邱足台北住處。另系爭土
    地之所有權人由邱松潔（原告外祖父）改為原告後，從未告
    知原告姓名及地址。邱足退回存證信函後，被告丁○○於
    同年月30日重新寄出存證信函併附郵政匯票至原告台中住處
    ，並非原告所述屆期不予置理，何來租賃關係終止而消滅。
    並聲明：(1)如主文第1 項所示。(2)如受不利之判決，願供擔
    保請准宣告免為假執行。
四、兩造不爭執之事實：
  (一)系爭土地原為邱松潔（原告外祖父）所有，乙○○與邱松潔
    就系爭土地訂立不定期租賃契約，約定租金為每年稻谷1,32
    0 台斤折付為新臺幣計算（以1 台斤稻谷9.7 元計算，1 年
    租金為12,804元），每年為1 期，租金於每年年底前支付。
  (二)邱松潔於88年9 月13日過世，原告繼承系爭土地，租賃關係
    改存在於原告與乙○○間。
  (三)原告於97年4 月14日以存證信函催告乙○○，限於一星期內
    清償90至96年間之租金，被告丁○○於97年4 月21日寄出存
    證信函併附90至96年7 年租金連同97、98年租金共115,236
    元郵政匯票至邱足住處，遭邱足退回郵局拒收。原告乃
    於97年4 月23日以存證信函對乙○○為終止系爭租賃契約之
    表示，被告丁○○則又於97年4 月30日寄出存證信函併附90
    至96年7 年租金連同97、98年租金共115,236 元郵政匯票至
    原告住處。
五、本件應探究者為：系爭租賃契約是否業經原告終止而消滅？
    茲析述如下：
  (一)按債之清償，得由第三人為之。但當事人另有訂定或依債之
    性質不得由第三人清償者，不在此限；第三人之清償，債務
    人有異議時，債權人得拒絕其清償。但第三人就債之履行有
    利害關係者，債權人不得拒絕，民法第311 條第1 項、第2
    項分別定有明文。系爭租賃契約就租金之給付乙節，當事人
    間並未約定不得由第三人清償，且依其性質並非不得由第三
    人清償，況自系爭房屋之稅籍證明書觀之（見卷第110 頁）
    ，被告丁○○乃系爭房屋之納稅義務人，持分比率為50000/
    100000，如系爭租賃契約因未繳租金而經終止，系爭房屋有
    遭拆除之可能，是以可認被告丁○○就系爭租賃契約租金之
    給付有利害關係，依上規定可知，如被告丁○○要為乙○○
    履行繳交租金之義務，原告不得拒絕，原告所稱：被告丁○○非系爭租約之承租人，其匯交租金予原告並不適法等語，
    自無足取。
  (二)又按出租人基於土地法第100 條第3 款承租人欠租之事由，
    並依民法第440 條第1 項規定，對於支付租金遲延之承租人
    ，定相當期限催告其支付，承租人於其期限內不為支付者，
    固得終止契約，惟承租人曾於出租人所定之期限內，依債務
    本旨提出支付之租金，而因出租人或其他有代為受領權限之
    人拒絕受領，致未能如期完成時，尚難謂與上開條項所定情
    形相當。依民法第219 條關於行使債權，應依誠實及信用方
    法之規定，出租人自不得執是為終止契約之理由（最高法院
    43年台上字第1143號判例參照）。經查：於邱松潔88年9 月
    13日過世，原告繼承系爭土地之後，乙○○曾於89年12月29
    日寄出存證信函併附86至89年4 年租金共51,216元之郵政匯
    票至邱足台北市中山區住處，並為邱足所收受，此有存
    證信函在卷可憑（見卷第9 頁），原告對此亦未曾否認該4
    年租金清償之效力，由上可知，邱足乃當時受原告、乙○○認同有受領租金權限之人，是以邱足縱嗣後已不再處理
    受領租金事宜，基於承租人對上開事實之信賴，原告應將此
    一情形告知承租人，使承租人知悉應向何人繳交租金，如承
    租人仍未如期繳交租金，始得據以終止租約，然原告並未如
    此為之，反於邱足退回存證信函後，逕以乙○○未於所定
    期限內繳交租金為由而終止租約，揆諸前揭判例意旨，原告
    顯未依誠實及信用方法行使債權，自不得執此為終止契約之
    理由，是原告上揭終止系爭租賃契約不能認為合法，堪予認
    定。
六、綜上，系爭租賃契約並未經原告合法終止而消滅，另被告丁○○於97年4 月30日寄出存證信函併附90至96年7 年租金連
    同97、98年租金共115,236 元郵政匯票至原告住處，並為原
    告收受，因被告丁○○乃利害關係第三人，原告不得拒絕其
    清償，業如上述，故可認已生清償之效力。從而，原告以系
    爭租賃契約已經終止、乙○○尚未繳交90至96年租金為由，
    訴請被告：(1)應將系爭土地如附圖所示紅色部分面積61.32
    平方公尺之地上物拆除，並將系爭土地全部返還原告。(2)應
    連帶給付原告93,669元，及自起訴狀繕本送達之翌日起至清
    償日止，按週年利率百分之5 計算之利息，並自97年4 月25
    日起至上開土地返還之日止，按每年新臺幣12,804元計算之
    損害金，均無理由，應予駁回。原告之訴既經駁回，其假執
    行之聲請，已失所附麗，應併予駁回。
七、本件事證已臻明確，兩造其餘攻防方法及所提證據，業經審
    酌，核與本件判決結果無影響，爰不逐一論述，併此敘明。
八、據上論結，本件原告之訴為無理由，依民事訴訟法第78條，
    判決如主文。
中    華    民    國    98    年    4     月    13    日
                  民事庭法  官  張 文 毓
以上正本係照原本作成。
如不服本判決，應於送達後20日內向本院提出上訴狀（須附繕本
）。
                        書記官  張 宏 賓
中    華    民    國    98    年    4     月    13    日


司法院資訊處製作；財團法人民間司法改革基金會備份。
